臺灣苗栗地方法院民事簡易判決
111年度苗簡字第322號
原      告  張清順  
            涂清堯  
            涂清海  
共      同
訴訟代理人  葉鈞律師  
複代理人    洪建忠    
被      告  陳麗雪⒈
            陳艷畿⒉
            張有義（即張陳麗珠之承受訴訟人）⒊    


            張勝雄（即張陳麗珠之承受訴訟人）⒋

            張宏如（即張陳麗珠之承受訴訟人）⒌    


            張嘉祝（即張陳麗珠之承受訴訟人）⒍    


兼  上六人
訴訟代理人  陳士圓⒎

            葉陳麗華⒏住○○市○○區○○路00○0號
            陳麗明⒐
兼  上三人            
訴訟代理人  陳麗娟⒑

上列當事人間請求塗銷地上權登記等事件，本院於民國111年9月
27日言詞辯論終結，判決如下：
　　主  文
一、附表所示之地上權應予終止。
二、被告應就附表所示之地上權辦理繼承登記後，將前開地上權
    登記予以塗銷。
三、被告應將坐落苗栗縣○○鄉○○段000地號土地上，如附件附圖
    苗栗縣竹南地政事務所民國111年7月26日土地複丈成果圖所
    示編號A之二樓半加強磚造屋（面積為0.53平方公尺）、編
    號B之磚造屋（面積為16.15平方公尺）拆除，並將占用之土
    地返還原告。
四、訴訟費用由被告負擔60％，餘由原告負擔。
五、原告就本判決主文第三項得假執行。
    事實及理由
壹、程序方面
一、被告陳麗雪、陳艷畿、張有義、張勝雄、張宏如、張嘉祝經
    合法通知，未於最後言詞辯論期日到場，核無民事訴訟法第
    386 條各款所列情形，爰依原告之聲請，由其一造辯論而為
    判決。
二、按當事人死亡者，訴訟程序在有繼承人、遺產管理人或其他
    依法令應續行訴訟之人承受其訴訟以前當然停止；前開承受
    訴訟人於得為承受時，應即為承受之聲明，民事訴訟法第16
    8 條、第175 條第1 項分別定有明文。查被告張陳麗珠於民
    國111年4月27日本件訴訟繫屬中死亡，有其除戶謄本附卷可
    憑（見本院卷第237頁），原告具狀聲明其繼承人即被告張
    有義、張勝雄、張宏如、張嘉祝承受訴訟（見本院卷第225
    頁），核無不合，應予准許。
三、次按訴狀送達後，原告不得將原訴變更或追加他訴，但請求
    之基礎事實同一者，不在此限，民事訴訟法第255條第1項第
    2 款有明文。本件原告原起訴聲明：㈠如附表所示土地之地
    上權（下稱系爭地上權）應予終止；㈡陳洪玉鳳應將系爭地
    上權登記予以塗銷；㈢陳洪玉鳳應將坐落苗栗縣○○鄉○○段000
    地號土地（下稱系爭土地）之地上物拆除，並將土地返還原
    告。嗣變更請求為：㈠先位聲明：⒈系爭地上權應予終止；⒉
    被告葉陳麗華、陳麗雪、陳麗明、陳艷畿、陳麗娟、陳士圓
    、張有義、張勝雄、張宏如、張嘉祝（下合稱被告，分稱姓
    名）應就系爭地上權辦理繼承登記後，將前開地上權登記予
    以塗銷；⒊被告應將坐落系爭土地上，如附件附圖苗栗縣竹
    南地政事務所民國111年7月26日土地複丈成果圖（下稱附圖
    ）所示編號A部分之二樓半加強磚造屋（面積為0.53平方公
    尺）、編號B部分之磚造屋（面積為16.15平方公尺）（下合
    稱系爭地上物）拆除，並將占用之土地返還原告。㈡備位聲
    明：⒈系爭地上權定存續期間自111年9月1日至112年2月28日
    ；⒉被告應就系爭地上權前開存續期間屆滿後，就系爭地上
    權辦理繼承登記並予以塗銷。⒊被告應將坐落系爭土地上如
    附圖所示系爭地上物拆除，並將占用之土地返還原告。其前
    開變更核屬基於同一請求基礎事實為之，揆諸前開規定，應
    予准許。
貳、實體方面
一、原告主張：系爭土地為原告所共有，惟其上設定有訴外人陳
    洪玉鳳之系爭地上權。又系爭地上權原為訴外人陳傳立於38
    年間設定作為建築房屋使用，其並於同年在系爭土地上興建
    苗栗縣○○鄉○○段0○號木造建物使用，嗣陳洪玉鳳於56年繼承
    陳傳立所有系爭地上權及木造建物，故系爭地上權之設定迄
    今已73年，已逾民法第833條之1規定之20年甚久，且前開木
    造建物已滅失，現坐落於系爭土地上之系爭地上物為陳洪玉
    鳳其後所興建之磚造建物，而陳洪玉鳳已死亡，被告為其法
    定繼承人，亦許久未使用系爭地上物，足見設定地上權之目
    的已不復存在，如任其繼續存在，將不合土地之經濟價值，
    有礙於所有權人使用系爭土地，為免徒增所有權人使用之限
    制，故請求終止系爭地上權及被告應於辦理繼承登記後塗銷
    系爭地上權。又系爭地上權既經終止，則被告所有系爭地上
    物即為無權占用系爭土地（如附圖所示之面積），自應將系
    爭地上物占用系爭土地部分拆除，將土地返還予原告。如認
    原告請求終止系爭地上權為無理由，亦請求就系爭地上權定
    6個月之存續期間，及請求被告於存續期間屆滿後辦理繼承
    登記及塗銷系爭地上權，並拆除系爭地上物返還占用之系爭
    土地。爰依民法第759條、第767條第1項、第833條之1之規
    定，提起本訴等語。並聲明：如前開變更聲明所示。
二、被告則以：
　㈠陳麗雪、陳艷畿、陳士圓、張有義、張勝雄、張宏如、張嘉
    祝：希望可以和解，如和解不成則同意原告請求、同意塗銷
    地上權及拆屋（見本院卷第360頁）。
　㈢葉陳麗華、陳麗明、陳麗娟則陳以：僅同意塗銷系爭地上物
    坐落系爭土地以外之地上權範圍，亦不同意系爭地上物之拆
    除等語，資為抗辯，並聲明：原告之訴駁回。
三、本院之判斷：
　㈠按稱普通地上權者，謂以在他人土地上下有建築物或其他工
    作物為目的而使用其土地之權；地上權未定有期限者，存續
    期間逾20年或地上權成立之目的已不存在時，法院得因當事
    人之請求，斟酌地上權成立之目的、建築物或工作物之種類
    、性質及利用狀況等情形，定其存續期間或終止其地上權，
    民法第832條、第833條之1分別定有明文。另修正之民法第8
    33條之1規定，於民法物權編99年1月5日修正之條文施行前
    未定有期限之地上權，亦適用之，民法物權編施行法第13條
    之1亦有明定。該條之立法理由，係鑑於地上權非有相當之
    存續期間，難達土地利用之目的，不足以發揮地上權之社會
    機能。又因科技進步，建築物或工作物之使用年限有日漸延
    長趨勢，為發揮經濟效用，兼顧土地所有人與地上權人之利
    益，爰明定土地所有人或地上權人針對未定有期限之地上權
    ，均得於逾20年後，請求法院斟酌地上權成立之目的、建築
    物或工作物之各種狀況而定地上權之存續期間；或於地上權
    成立之目的不存在時，法院得終止其地上權。查：
　⒈系爭地上權係於38年收件由陳傳立設定，存續期間為無限期
    、設定權利範圍壹部貳零坪、權利範圍全部、以建築房屋為
    目的，嗣由陳洪玉鳳於56年繼承取得等情，此有系爭土地登
    記謄本、土地登記舊簿、土地登記簿在卷可參(見本院卷第1
    93至199頁)。另陳傳立有於系爭土地上興建苗栗縣○○鄉○○段
    0○號木造建物使用，該建物亦由陳洪玉鳳於56年繼承乙節，
    復有苗栗縣○○鄉○○段0○號謄本、異動索引、建築物改良登記
    簿、土地登記舊簿等件為憑（見本院卷第201至205、305頁
    ）。又系爭土地上現況僅坐落如附圖編號A所示二樓半加強
    磚造屋及編號B所示鐵皮屋頂磚造建物，並未見木造建物，
    足認原木造建物已滅失不存在，此有本院勘驗筆錄及現場照
    片在卷可憑（見本院卷第253至261頁）；復參以附圖編號A
    所示之二樓半加強磚造屋（門牌號碼為苗栗縣○○鄉○○村○○00
    號）之房屋稅籍資料、平面圖可見（見本院卷第301、311至
    313頁），該屋係於73年起課，納稅義務人為陳洪玉鳳之繼
    承人，足見前開木造建物滅失後，陳洪玉鳳乃於73年間重新
    搭建該二樓半加強磚造屋，且據被告陳麗娟自陳：鐵皮屋頂
    磚造建物（即編號B建物）為原土石造三合院打掉，由陳洪
    玉鳳於60年間改建等語（見本院卷第391頁），益徵原木造
    建物已滅失不存在。而系爭地上物其中二樓半加強磚造屋為
    住家使用並設有廚房，另鐵皮屋頂磚造建物則做為灶台及房
    間使用，且被告約有10年未居住在此，以前尚有供奉祖先牌
    位，現亦已遷移等情，亦據被告陳麗娟自陳在卷（見本院卷
    第391頁），復參以系爭地上物外觀照片可見大門緊閉、待
    收信件堆積（見本院卷第35、259至261頁），足見系爭地上
    物許久未有人長期居住，而被告陳麗娟固設籍於此，然實際
    居所位於臺北，並未居住於此，其餘被告亦均設籍、居住於
    此，有渠等戶籍資料在卷可憑。
　⒉本院審酌系爭地上權自38年設定迄今，存續期間逾70年，遠
    逾前開規定之20年，且原興建之木造建物早已滅失，陳洪玉
    鳳其後所興建之磚造系爭地上物亦已逾一般耐用年限（加強
    磚造、磚造之耐用年限各為35年、25年），又陳洪玉鳳過世
    後，其繼承人亦無人長期居住使用系爭地上物，如前所述，
    而部分到庭被告亦同意原告終止系爭地上權等情，堪認系爭
    地上權成立之目的已不存在，參以系爭地上權並未定期，倘
    任令其繼續存在，勢必有礙於所有權人使用系爭土地，且有
    害於系爭土地之經濟價值，揆諸民法第833條之1規定，本院
    認為系爭地上權應予終止為合宜，是原告請求本院終止系爭
    地上權，核屬有據，應予准許。
　㈡按因繼承而取得不動產物權者，非經登記，固不得處分其物
    權，但為訴訟經濟，當事人一訴請求辦理繼承登記後再為分
    割，並無不可(最高法院71年度台上字第3729號判決意旨參
    照)。又按所有人對於妨害其所有權者，得請求除去之，民
    法第767條第1項定有明文。經查，系爭地上權登記權利人為
    陳洪玉鳳為乙節，有系爭土地登記謄本在卷可稽(見本院卷
    第27頁)。查陳洪玉鳳前於97年3月7日死亡，被告為其法定
    繼承人，此有原告陳報之繼承系統表、手抄戶籍資料、戶籍
    謄本資料為證(見本院卷第49至77、229至243頁)，故被告既
    已繼承系爭地上權，揆諸前開說明，須先辦理繼承登記方得
    處分。又原告為系爭土地之所有權人，而地上權人對於土地
    既得為特定之使用及支配，是地上權之存在顯已限縮土地所
    有權使用收益之圓滿狀態，又系爭地上權雖因本院予以終止
    ，惟該地上權登記仍不失為財產上利益，且對於系爭土地所
    有權使用收益之圓滿狀態造成妨害，原告既為系爭土地之所
    有權人，其本於前開規定，請求被告應就系爭地上權辦理繼
    承登記後，將系爭地上權登記塗銷，亦屬有據。　
　㈢按所有人對於無權占有或侵奪其所有物者，得請求返還之，
    對於妨害其所有權者，得請求除去之，民法第767條第1項前
    段、中段定有明文。又以無權占有為原因，請求返還所有物
    之訴，被告對原告就其物有所有權存在之事實無爭執，而僅
    以非無權占有為抗辯者，原告於被告無權占有之事實，無舉
    證責任。被告應就其取得占有，係有正當權源之事實證明之
    。如不能證明，則應認原告之請求為有理由（最高法院72年
    度台上字第1552號判決意旨參照）。經查，系爭土地為原告
    所有，而系爭地上物則為被告所有並占用系爭土地如附圖所
    示，未據被告所爭執，復有前開系爭土地謄本、房屋稅籍資
    料及附圖可佐，而系爭地上權既經終止，被告亦未陳明或證
    明系爭地上物占有系爭土地有何其他合法權源，則為無權占
    有，對原告之所有權已生妨害，是原告依民法第767條第1項
    前段、中段規定，請求被告拆除上開無權占有系爭土地之系
    爭地上物，並將該占用部分土地返還予原告，即屬有據，應
    予准許。
四、綜上所述，原告依民法第833條之1、第759條、第767條第1
    項規定，請求本院終止系爭地上權，及請求被告就繼承之系
    爭地上權為繼承登記並命其等將系爭地上權登記予以塗銷如
    主文第一、二項所示，及請求被告拆除系爭地上物返還占用
    之系爭土地，如主文第三項所示；均為有理由，應予准許。
    又原告先位之訴既經本院認定為有理由，其備位之訴即無審
    酌之必要，併予敘明（最高法院85年度台上字第2009號裁判
    意旨參照）。
五、本件原告勝訴如主文第三項部分係依民事訴訟法第427 條第
    1 項規定適用簡易程序之訴訟，所為被告敗訴之判決，依同
    法第389條第1 項第3 款規定，本院應依職權宣告假執行；
    其餘勝訴部分，則係屬意思表示之判決，依強制執行法第13
    0條第1項規定，並無宣告假執行之必要，並此敘明。　　
六、訴訟費用負擔之依據：民事訴訟法第78條、第80條之1。本
    件固為被告敗訴之判決，然就其中原告請求終止地上權勝訴
    之因，係民法第833條之1於99年2月3日新增規定之故，且被
    告係因繼承而分別取得系爭地上權，渠等或因未能知悉繼承
    系爭地上權而未及塗銷，難以歸責於被告，而終止系爭地上
    權及拆除系爭地上物之結果，純屬有利於原告，本院斟酌上
    開情形，認本件訴訟費用由原告負擔部分，較為公平，附此
    敘明。
中　　華　　民　　國　　111 　年　　9 　　月　　29　　日
                  苗栗簡易庭  法　官　黃思惠
以上正本係照原本作成。　　　　　　　　　
如對本判決上訴，須於判決送達後20日內向本院提出上訴狀（須
附繕本）。如委任律師提起上訴者，應一併繳納上訴審裁判費。
中　　華　　民　　國　　111 　年　　9 　　月　　29　　日
                              書記官  林翰章

附表：
編號 坐落土地 地上權登記  1 苗栗縣○○鄉○○段000地號土地 權利人：陳洪玉鳳 收件日期：民國56年 登記字號：南地所字第003629號 登記原因：繼承 權利範圍：全部（1分之1） 存續期間：無限期 地租：依照契約約定 設定權利範圍：66.12平方公尺 其他登記事項：以建築改良物為目的